【裁判字號】    89,上訴,1118
【裁判日期】    891026
【裁判案由】    重利
【裁判全文】
臺灣高等法院臺南分院刑事判決            八十九年度上訴字第一一一八號    Ｇ
      上  訴  人
      即  被  告  乙  ○  ○
      選任辯護人  郭  玉  山  律師
右上訴人因重利案件，不服臺灣臺南地方法院八十九年度訴字第三四二號中華民國八
十九年五月二十二日第一審判決（起訴案號：臺灣臺南地方法院檢察署八十八年度偵
字第九九三二號），提起上訴，本院判決如左：
      主      文
上訴駁回。
      事      實
一、乙○○曾於民國八十七年間曾犯常業重利罪，經台灣台南地方法院於民國八十八
    年六月十七日判處有期徒刑一年四月，緩刑四年，並於八十八年七月十二日判決
    確定，仍在緩刑期間，竟仍不知悔改，再於八十八年七月至八月間與丁○○、謝
    國安（另案審理中）、柯嘉峰（另案審理中）等人，共同基於常業重利之概括犯
    意聯絡，在台南市○○○街一五四巷三二號等處經營地下錢莊，以打00000
    00號電話傳呼代號「五五五」為聯絡方式，趁甲○○、丙○○等需款孔急之急
    迫情形，貸以新台幣（下同）五萬元、十萬元、十五萬元、三十萬元不等，以十
    萬元每十天利息二萬元計算，而取得與原本顯不相當之重利（即月息六十分），
    並以之為常業，嗣於八十八年八月九日經警持檢察官核發之搜索票，在上址搜索
    扣得借款人甲○○、丙○○等因借款所簽發之支票共計四紙，及第五信用合作社
    代收票據送件簿一本、第五信用合作社黃世斌存摺簿一本。
二、案經台南市警察局移請台灣台南地方法院檢察署檢察官偵查起訴。
    理  由
一、訊據被告乙○○矢口否認有上開重利之犯行，辯稱：伊僅於前案判決前之八十八
    年四月間借錢給甲○○，判決後即未再從事地下錢莊之放款工作，亦未與丁○○
    、謝國安、柯嘉峰等共同經營地下錢莊，至警察扣案之皮包及皮包內之支票係丁○○所有，非伊所有，伊絕無再犯重利罪，縱認伊曾幫丁○○經營地下錢莊，亦
    在前案判決前所為，應屬前案既判力所及，依法應為免訴之判決云云。惟查：
    （一）被告乙○○於警訊時，坦承由丁○○將錢交伊再轉交給甲○○與丙○○，
          核與丁○○所供：伊於八十八年七月間開始經營地下錢莊，錢由伊交付郭
          文慶，再由乙○○交給甲○○之情節相符。即甲○○亦供稱：「八十八年
          八月九日下午，在臺南市○○路○段一八五號我公司內，向乙○○等人借
          貸‧‧‧由乙○○本人交現金給我，丁○○與他同行」、「每次金錢均由
          乙○○交付給我，丁○○均與他同行，另謝國安、柯嘉詳二人在我店內有
          看過」（以上詳警卷筆錄），偵查時甲○○亦稱：「借錢均向乙○○、劉
          銘琳二人接洽，打他0000000號電話連絡」、「八十九年八月九日
          借三十五萬元，乙○○叫丁○○拿錢給我，我向乙○○借的」（詳偵查卷
          第十一頁、第二十九頁），參以臺南市警察局刑警隊搜索臺南市安平區○○街一五四巷三十二號時乙○○、丁○○、謝國安、柯嘉峰均在場，並於
          乙○○皮包內扣得借款人甲○○、丙○○等因借款所簽發之支票共計四紙
          ，及第五信用合作社代收票據送件簿一本、第五信用合作社黃世斌存摺簿
          一本，有執行搜索報告可按（附於警卷），則被告乙○○所辯未共同經營
          地下錢莊一節，殊不足採。
    （二）至被告丁○○事後於原審及本院審理中雖均改稱：甲○○只有向被告劉銘
          琳一人借錢，未向乙○○借，亦未透過乙○○借，八月九日只是甲○○因
          前次借款無法償還而去換票，並非新的借款云云，然案重初供，且衡諸常
          情，其二人於偵訊時之證述及供述，距離事發查獲時間較近，記憶應較清
          晰，故應以其前之證詞及供詞較為可採信，其等事後翻異前詞，顯均係為
          迴護被告乙○○（因其前即因犯常業重利罪，經判刑確定，現尚在緩刑中
          ）之串證之詞，不足採信。另被告又辯稱：縱認被告幫丁○○經營地下錢
          莊，亦在前案判決前所為，應屬前案既判力所及，依法應為免訴之判決，
          惟查被告乙○○前犯常業重利罪，係於八十八年六月十七日宣判，並於同
          年七月十二日確定，此有臺灣臺南地方法院八十七年度訴字第一三０八號
          判決附卷可查（附於偵查卷第三十四頁），而本案犯罪時間則在八十八年
          七、八月間，係在該案判決之後，顯係另行起意，殊無連續犯之適用，並
          予敘明。
    （三）且按共同正犯之成立，祇須具有犯意之聯絡，行為之分擔，既不問犯罪之
          動機起何人，亦不必每一階段犯行，均經參與。且共同正犯之意思聯絡，
          不限於事前有所協議，其於行為當時，基於相互之認識，以共同犯罪之意
          思參與者，亦無礙於共同正犯之成立，此最高法院七十三年臺上字第一八
          八六號判例著有明文可資參照。故扣案之借款人甲○○、丙○○等人簽發
          之借款支票，無論是否由被告乙○○保管中，然被告乙○○既參與被告劉
          銘琳放款予甲○○，並有交付借款金錢等行為，顯係基於自己共同犯罪之
          意思，參與常業重利罪之構成要件行為，自屬共同正犯。
    （四）被告等收取之利息為借十萬元，每十天利息二萬元即月息六十分之高利，
          亦據甲○○供明在卷（詳警卷筆錄），遠逾法定最高利率即週年利率百分
          之二十，顯為與原本不相當之重利。另證人即借款人甲○○、丙○○等人
          因一時急迫，致不得已向被告乙○○、丁○○借款而允以重利為酬等情，
          亦據其等分別於警、偵訊中陳述綦詳，均足認為係趁借款人出於急迫，始
          為借貸。末按刑法上所謂常業犯，指反覆以同種類行為為目的之社會活動
          之職業性犯罪而言，至於犯罪所得之多寡，是否恃此犯罪為唯一之謀生職
          業，則非所問，縱令兼有其他職業，仍無礙於該常業犯罪之成立。此最高
          法院八十五年度台上字第五一０號判例亦著有明文可資參照。故被告等不
          論其等有無其他職業，均無礙於其等常業犯行之認定。是本件事證明確，
          被告之犯行堪以認定。
二、查被告乙○○乘他人急迫而貸予金錢，取得與原本顯不相當之重利，並以之為常
    業，核其所為係犯刑法第三百四十五條之常業重利罪。又被告與丁○○、謝國安
    、柯嘉峰等人間，就上開犯行，有犯意聯絡及行為分擔，均應論以共同正犯。扣
    案之第五信用合作社代收票據送件簿一本，乃被告丁○○所有，供被告等人犯罪
    所用之物，應依刑法第三十八條第一項第二款之規定，宣告沒收。另支票四紙，
    及黃世斌存摺簿一本，因分別係借款人甲○○、丙○○等人所簽發，用供借款擔
    保之物，及第三人黃世斌所有之物，均非屬被告等人所有，故爰不另為沒收之諭
    知。
三、原審審理結果，認被告罪証明確，適用刑法第二十八條、第三百四十五條、第三
    十八條第一項第二款，罰金罰鍰提高標準條例第一條前段，並審酌被告前即曾因
    犯常業重利罪被判緩刑，仍不知悔改，再犯常業重利罪，對社會金融經濟秩序所
    生之危害甚鉅，量處有期徒刑壹年貳月，並將扣案之第五信用合作社代收票據送
    件簿一本，依法宣告沒收。認事用法俱無不合，量刑亦稱妥適，被告上訴意旨否
    認犯罪，空言指摘原判決不當，並無可取，為無理由，應予駁回。
據上論斷，應依刑事訴訟法第三百六十八條，判決如主文。
本案經檢察官劉欽銘到庭執行職務。
中    華    民    國      八十九      年      十      月      廿六      日
                                  臺灣高等法院臺南分院刑事第六庭
                                      審判長法官  林    金    村
                                            法官  徐    宏    志
                                            法官  戴    勝    利
右正本證明與原本無異。
如不服本判決，應於判決送達後十日內向本院提出上訴狀，其未敘述理由者並應於提
出上訴狀後十日內向本院補提理由書（應附繕本)。
                                      法院書記官  吳    銘    添
中    華    民    國      八十九      年      十      月      三十      日
附錄：本判決論罪科刑法條：
刑法第三百四十四條：乘他人急迫、輕率或無經驗，貸以金錢或其他物品，而取得與
                    原本顯不相當之重利者，處一年以下有期徒刑、拘役或科或併
                    科一千元以下罰金。
刑法第三百四十五條：以犯前條之罪為常業者，處五年以下有期徒刑，得併科三千元
                    以下罰金。


司法院資訊處製作；財團法人民間司法改革基金會備份。
